【裁判字號】    98,訴,1592
【裁判日期】    990602
【裁判案由】    侵權行為損害賠償
【裁判全文】
臺灣臺南地方法院民事判決              98年度訴字第1592號
原      告  財團法人汽車交通事故特別補償基金
法定代理人  乙○○
訴訟代理人  甲○○
            丁○○
被      告  戊○○
上列當事人間請求侵權行為損害賠償事件，經本院於民國99年5
月19日言詞辯論終結，判決如下：
    主  文
被告應給付原告新臺幣伍拾萬柒仟壹佰伍拾元，及自民國九十
八年十二月二十九日起至清償日止，按年息百分之五計算之利息
。
訴訟費用新臺幣伍仟捌佰肆拾元由被告負擔。
   事 實 及 理 由
一、原告起訴略以：
（一）被告戊○○於民國（下同）97年3月8日駕駛0061－LZ號汽
      車行經臺南縣鹽水鎮義稠里110之3號，與訴外人即受害人
      丙○○發生車禍，致受害人頭部外傷、左後枕頭皮裂傷、
      下肢擦傷及肩挫傷等傷害，依民法第191條之2之規定，被
      告即應對受害人負侵權行為損害賠償責任。
（二）查前揭車禍事故肇事之車輛0061－LZ號汽車，並未依據強
      制汽車責任保險法第6條規定投保強制汽車責任保險，致
      受害人丙○○車禍後無從獲得強制汽車責任保險之基本保
      障，僅能依據強制汽車責任保險法第40條第1項第2款之規
      定，事故汽車為未保險汽車，在強制汽車責任保險法規定
      之保險金額範圍內，向特別補償基金請求補償。故受害人
      依據前揭條文規定向原告請求特別補償基金補償，而原告
      業已於98年6月10日給付新臺幣（下同）537,150元。
（三）原告依據受害人所提出之醫療費用單據，核定應給付傷害
      醫療費用共17,150元，又受害人因本次車禍事故導致外傷
      性癲癇，經專業醫師核定其傷症已符合強制汽車責任保險
      殘廢給付標準表第8項第7級之殘廢等級，應給付55萬元，
      合計共應給付567,150元。惟本件雙方當事人已於97年5月
      5 日以3萬元達成和解，依據強制汽車責任保險法第43條
      第2項規定，請求權人自損害賠償義務人獲有賠償者，特
      別補償基金於補償時，應扣除之。本案爰扣除被告先行賠
      償予受害人之3萬元後，再給付537,150元。
（四）依據強制汽車責任保險法第42條第2項之規定，特別補償
      基金於給付補償金後，得代位行使請求權人對於損害賠償
      義務人之請求權，是原告即得代位向加害人即被告求償上
      開補償金額。
（五）對被告抗辯之陳述：本件車禍當事人戊○○、丙○○間之
      和解未得原告同意，依據強制汽車責任保險法第43條之規
      定，原告不受拘束，仍得代位請求被告賠償本筆款項。
（六）並聲明：被告應給付原告537,150元，及自起訴狀繕本送
      達被告之翌日起至清償日止，按年息百分之5計算之利息
      。
二、被告則略以：
（一）按強制汽車責任保險法第42條第2項規定：「特別補償基
      金於給付補償金額後，得代位行使請求權人對於損害賠償
      義務人之請求權。」被告對受害人丙○○即上開規定所
      謂之請求權人是否負有侵權行為損害賠償責任，仍應以被
      告於本件車禍有否過失為據，設若被告與有過失，亦應以
      其肇事因素之多寡來計算被告所負之侵權行為損害賠償之
      責任，而非以原告給付予被害人丙○○之補償金為準，此
      觀乎上開強制汽車責任保險法第42條第2項規定：「……
      代位行使請求權人對於損害賠償義務人之請求權。」之字
      義可證。
（二）被告已經將車子賣給1位叫「阿吉」的人，於本件車禍發
      生時，被告正要將車子開去交給該人。當時被告係依規定
      駕駛其自小客車於右側車道，然受害人丙○○竟違反交通
      法規，闖入被告之車道致與被告發生側撞成傷，故綜合以
      上情事，被告應無肇事責任，或僅具輕微之過失，是就本
      件車禍之肇事責任，請鈞院囑託臺灣省車輛事故鑑定委員
      會鑑定之，以明其責任。
（三）本件訴訟標的即被告與受害人丙○○間之車禍損害賠償事
      件，業經臺南縣鹽水鎮調解委員會依法調解成立在案，該
      調解與確定判決有同一之效力，具有既判力，而強制汽車
      責任保險法第43條第1項所規定之請求權人對損害賠償義
      務人之和解、拋棄或其他約定等語，係指訴訟外之和解、
      拋棄或其他約定，沒有與確定判決同一之效力，也不具既
      判力，兩者不同，是以本件調解成立並非該條之和解、拋
      棄或其他約定，依法不得援引該條規定再行代位起訴，原
      告之請求無理由。
（四）被告並無過失，受害人丙○○應負全部肇事原因：
   1、依事故現場圖顯示B車（即受害人丙○○所騎機車）倒地
      後之刮地痕，自路中心線斜入A車（被告所駕駛之汽車）
      車道，而B車則倒入A車車道中，刮地痕6.2的起點雖在B車
      道上，但斜著量距路中線僅0.4，如垂直量更少於0.4，該
      處應該就是撞擊點，幾乎在中心線上。
   2、而事故當時被告駕駛之汽車沿著金和路快車道由西向東以
      時速20到30公里正常行駛中，至發生地點時，發現對方騎
      機車未儘量靠右行駛於路肩，反而在路中心似蛇形左右搖
      擺迎面而來，並侵入我方車道，眼見即將撞上車子，若向
      右閃必將攔腰被撞，因此只能立即向左閃避，但仍然無法
      閃過，機車正面撞上車右前側保險桿，機車則倒向我方車
      道中，撞擊點雖在對方車道上，但距中心線還不到0.4，
      足以證明我方車在左閃之前是在車道內正常行駛，並未侵
      入對方車道，且當時汽車有開大燈。
   3、受害人丙○○稱B車在其車道正常行駛中遭我車侵入其車
      道衝撞B車，倘若如此機車直著走，我車斜著衝入，汽車
      體積大，衝力大，機車體積小，衝力小，依力學反射原則
      ，汽車必自機車左側面橫著將整部機車衝回B車道上，機
      車不可能摔到我車道中，機車也不會是車頭全毀車身完好
      ，只有如上述，是B車斜著侵入我車道，我緊急左轉不及
      ，機車正面撞到車右前側保險桿，B車才會倒在我方車道
      中，其侵入角度與刮地痕成V字型，亦證明B車是侵入我方
      車道肇事。
   4、本件肇事原因，係受害人丙○○在夜間視線不良時騎機車
      未儘量靠右在路肩行駛，且在會車時未保持兩車安全間隔
      ，反而在路中心搖晃並侵入我方車道，受害人應負全部肇
      事責任，被告因對方機車突然在中心線上搖晃不穩，且侵
      入我方車道，被告已作緊急左閃，仍無法避開，實非被告
      所能防範，被告已盡應注意能注意之能事，應無過失。
（五）並聲明：原告之訴駁回。
三、本院得心證之理由：
（一）原告起訴主張被告戊○○於97年3月8日駕駛0061－LZ號自
      用小客車，行經臺南縣鹽水鎮義稠里110之3號，與訴外人
      即受害人丙○○發生車禍，致受害人頭部外傷、左後枕頭
      皮裂傷、下肢擦傷及肩挫傷等傷害，並導致外傷性癲癇等
      情，業據證人丙○○到庭證述甚詳，並有原告提出之奇美
      醫院柳營分院診斷證明書影本可證，復經本院向臺南縣警
      察局新營分局調取本件車禍之雙方筆錄、道路交通事故現
      場圖、道路交通事故調查報告表、照片14張等核閱無訛，
      堪信為真實。
（二）原告主張被告戊○○未依據強制汽車責任保險法第6條規
      定投保強制汽車責任保險1節，亦據提出強制車險傳送回
      覆單影本1紙為證，其上載明保險結束日期為96年12月28
      日，此後未再投保，故強制汽車責任保險業已逾期。被告
      對此亦不爭執，並陳稱當時已經將車子賣掉，於本件車禍
      發生時，被告正要將車子開去交給買主等語。查本件車禍
      發生時，該車所投保之強制汽車責任保險既已逾期，即屬
      未保險汽車。車禍當時由被告駕駛，故被告係損害賠償義
      務人並無疑義。
（三）被告雖辯稱：丙○○未儘量靠右行駛於路肩，反而在路中
      心似蛇形左右搖擺並侵入被告車道，被告若向右閃必將攔
      腰被撞，因此被告只能立即向左閃避，丙○○應負全部肇
      事責任，而被告無肇事責任云云，惟查：
  １、經本院向臺南縣警察局新營分局調取本件車禍之雙方筆錄
      、道路交通事故現場圖、道路交通事故調查報告表、照片
      14張等核閱結果，被告戊○○於警詢時雖亦稱「因為對方
      先侵入我行駛車道，我為了閃避對方才侵入對方車道」（
      本院卷第42頁）云云，惟丙○○則稱「戊○○……侵入我
      車車道」等語（本院卷第45頁），於本院審理時亦在庭證
      稱：「當時道路不平，所以有時候要騎到靠近中心線。（
      法官問：你到底有沒有侵入對向車道？）沒有。」等語（
      本院卷第88頁背面）。雙方各執一詞。
  ２、依前述道路交通事故現場圖所示，丙○○所騎機車之刮地
      痕起點，雖在靠近道路分向線處，惟並未超越至對向車道
      （見本院卷第37頁），該刮地痕即為機車倒地之起點，是
      以足認丙○○與被告相撞而倒地之一刻，並未侵入被告車
      道。本件發生車禍地點為已劃分快慢車道之道路，丙○○
      騎乘者為普通重型機車，得於最外側快車道及慢車道行駛
      （參見道路交通安全規則第99條第1項第2款），故丙○○
      雖騎乘於快車道，只要未侵入對向車道，即尚未違反道路
      交通安全規則。至於丙○○倒地之前，是否曾經侵入被告
      車道後再回到自己車道，被告未能舉證以證明，卷內亦查
      無任何證據可資證明，被告空言抗辯自非可採。且本件經
      依被告聲請，送臺灣省臺南區車輛行車事故鑑定委員會鑑
      定結果，亦認被告駕駛小客車，未遵行車道，侵入來車道
      ，為肇事原因，丙○○無肇事因素，而臺灣省車輛行車事
      故覆議鑑定委員會亦維持臺灣省臺南區車輛行車事故鑑定
      委員會之鑑定意見，有鑑定意見書及回函在卷可稽（見本
      院卷第72頁、第96頁）。故被告辯稱丙○○與有過失云云
      ，並無可採。
（四）被告再辯稱：本件業經臺南縣鹽水鎮調解委員會依法調解
      成立，該調解與確定判決有同一之效力，具有既判力，原
      告不得再行代位起訴云云，經查被告固於97年4月16日在
      臺東縣鹽水鎮調解委員會與丙○○調解成立，同意賠償丙
      ○○3萬元，惟調解內容明確載明：「＜不含強制汽車責
      任保險，強制汽車責任保險歸由對造人（即丙○○）申請
      給付＞」，有調解書影本附於本院卷第28頁可稽。是以該
      3萬元賠償金額並不含強制汽車責任保險給付，丙○○得
      另行申請強制汽車責任保險給付甚明。但被告所投保之強
      制汽車責任保險既已逾期，屬未保險汽車，丙○○因而依
      強制汽車責任保險法第40條第1項之規定，向原告請求補
      償，原告既已依同法第43條規定，扣除被告賠償丙○○之
      3萬元，始給予丙○○補償，是以該筆補償金並不包含該3
      萬元；原告再依同法第42條第2項規定取得代位權向被告
      起訴，並未違背上開調解之約定內容，並無重複起訴之問
      題。被告辯稱原告起訴違反既判力云云，自不足採。
（五）綜上所述，被告抗辯均無可採。原告依強制汽車責任保險
      法第27條第1項規定，給付丙○○傷害醫療費用（含必要
      接送費用）共17,150元，又丙○○殘留外傷性癲癇，每月
      發作1至2次，業經奇美醫院柳營分院診斷屬實，原告因而
      依強制汽車責任保險殘廢給付標準表第8項第7級之殘廢等
      級，核定給付55萬元，再扣除被告已賠償之3萬元，共給
      付丙○○537,150元等情，業據原告提出丙○○診斷證明
      書影本1紙、汽車交通事故特別補償基金收據暨行使代位
      權告知書影本1紙、醫療收據影本20紙、乘車收費證明單
      影本12紙、強制汽車責任保險殘廢給付標準表影本1件等
      為證，核屬相符，堪信為真實。次按強制汽車責任保險法
      第42條第2項明定：「特別補償基金於給付補償金額後，
      得代位行使請求權人對於損害賠償義務人之請求權。但其
      所得請求之數額，以補償金額為限。」從而原告依該等規
      定取得代位權向被告起訴請求被告賠償本筆款項，於法有
      據，應予准許。
四、另法院為終局判決時，應依職權為訴訟費用之裁判，民事訴
    訟法第87條第1項定有明文，參酌同法第91條第1項規定法院
    未於訴訟費用之裁判確定其費用額者，第一審受訴法院於該
    裁判有執行力後，應依聲請以裁定確定之之立法意旨，本院
    自得於本件判決時，一併確定兩造應負擔之訴訟費用額。查
    本件原告起訴訴訟標的金額為537,150元，裁判費經核為5,
    840元。此外本件尚支出鑑定費用5,000元（分別為送臺灣省
    臺南區車輛行車事故鑑定委員會、臺灣省車輛行車事故覆議
    鑑定委員會鑑定，鑑定費用各3,000元及2,000元），故本件
    之訴訟費用額確定為10,840元，應由敗訴之被告負擔，惟前
    述鑑定費用5,000元已由被告支付，故被告僅應再負擔裁判
    費5,840元。
五、本件判決結果已臻明確，兩造其餘之攻擊、防禦及舉證均經
    本院審酌，認為對判決結果均無影響，自無遂一詳為論駁之
    必要，併此敘明。
六、結論：原告之訴為有理由，依民事訴訟法第78條、第87條第
    1項，判決如主文。
中    華    民    國    99    年    6     月    2     日
                  民事第二庭   法  官  林念祖
以上正本係照原本作成
如對本判決上訴，須於判決送達後20日內向本院提出上訴狀（應
表明上訴聲明、上訴理由，附繕本1件，並繳納上訴裁判費用新
臺幣8,760元）
中    華    民    國    99    年    6     月    2     日
                                書記官  陳南山

司法院資訊處製作；財團法人民間司法改革基金會備份。
